最高法院刑事判決　　　　　　　　　 111年度台上字第3634號
上　訴　人　高詩凱




上列上訴人因加重詐欺案件，不服臺灣高等法院臺南分院中華民
國111年4月28日第二審判決（111年度上訴字第112號，起訴案號
：臺灣嘉義地方檢察署108 年度偵字第4915號），提起上訴，本
院判決如下：
    主  文
上訴駁回。
    理  由
一、按刑事訴訟法第377 條規定，上訴於第三審法院，非以判決
    違背法令為理由，不得為之。是提起第三審上訴，應以原判
    決違背法令為理由，係屬法定要件。如果上訴理由書狀並未
    依據卷內訴訟資料，具體指摘原判決不適用何種法則或如何
    適用不當，或所指摘原判決違法情事，顯與法律規定得為第
    三審上訴理由之違法情形，不相適合時，均應認其上訴為違
    背法律上之程式，予以駁回。本件經原審審理結果，認上訴
    人高詩凱有原判決所引用第一審判決事實欄記載之各犯行，
    因而撤銷第一審關於上訴人不當之科刑判決部分，改處上訴
    人有期徒刑1 年11月；另維持第一審對於上訴人宣告沒收之
    判決，駁回其在第二審此部分之上訴。已詳敘其調查、取捨
    證據之結果及得心證理由。從形式上觀察，並無足以影響原
    判決此部分結果之違法情形存在。
二、上訴意旨略以：依證人陳寬寶於另案偵、審中之證述，可知
    上訴人於本案所為均僅係依從「達哥」之指示，「達哥」方
    係本案詐欺犯罪計畫主導之人，上訴人僅居於相當主導之地
    位，且雖曾經手本案贓款，並依「達哥」之指示分派報酬予
    陳寬寶，然此與對犯罪所得有無事實上共同處分之權限係屬
    二事，依卷存之具體事證尚不能證明上訴人、「達哥」及「
    甲男」等人對本案詐欺所得有共同處分權。原判決徒以上訴
    人、「達哥」及「甲男」係本案詐欺犯罪之共同正犯，逕予
    認定上訴人與「達哥」、「甲男」對於本案詐欺犯罪所得有
    共同處分之權限，而依民法第271 條規定計算上訴人應沒收
    之數額顯失公平，自有不適用法則或適用不當之違法。
三、惟查，共同正犯犯罪所得之沒收或追徵，應就各人所分得之
    數為之。倘若共同正犯內部間，對於不法利得分配明確時，
    應依各人實際分配所得宣告沒收；然若對於不法利得享有共
    同處分權限，惟彼此間分配狀況未臻具體或明確，自應負共
    同沒收之責。而所謂負共同沒收之責，則應參照民法第 271
    條所規定數人負同一債務，而其給付可分者，除法律另有規
    定或契約另有訂定外，應各平均分擔之，以為沒收之標準。
    又犯罪所得之沒收，性質類似不當得利之衡平措施，非屬刑
    罰，並不適用嚴格證明法則，僅依與證據資料相符之自由證
    明已足，無須證明至毫無合理懷疑之確信程度。原判決於理
    由貳、四說明：上訴人與陳寬寶、「達哥」及「甲男」等人
    係以第一審原判決事實欄所示之手法共同詐得保險金新臺幣
    （下同）298萬5,000元，且依據陳寬寶於另案審理時之證述
    ，其中陳寬寶分受21萬8,000元之報酬，另3 萬2,000元則由
    介紹陳寬寶予上訴人認識之張家毓分得等語。則於扣除上開
    分予陳寬寶及張家毓之數額後，所餘273萬5,000元即為上訴
    人、「達哥」及「甲男」得共同處分之犯罪所得。而因卷存
    事證，既無從認定上訴人與「達哥」、「甲男」間實際分配
    該等犯罪利得之情形，即應按共同正犯之人數平均分擔應沒
    收之數額。故上訴人就本案之犯罪所得經估算結果為91萬1,
    666元（計算式：273萬5,000元÷3=91萬1,666元），應依法
    宣告沒收、追徵之旨。經核其就此部分維持第一審所宣告之
    沒收，已詳為審酌論斷，且與卷證資料相符，於法並無不合
    。上訴意旨猶執陳詞指摘原判決關於沒收部分有前揭違法，
    自非上訴第三審之合法理由。
四、綜上，本件上訴係就原判決已為論述之事項，徒以自己之說
    詞，任意指為違法，並非適法之第三審上訴理由。其上訴為
    違背法律上之程式，應予駁回。至上訴人固就原判決之處刑
    部分併予提起上訴，惟未於第三審上訴書狀敘述此部分上訴
    之理由，迄今逾期已久，於本院未判決前仍未提出，則其此
    部分之上訴自非合法，應同予駁回。
據上論結，應依刑事訴訟法第395條，判決如主文。
中    華    民    國   111    年    8     月    11    日
                  刑事第二庭審判長法  官  林  勤  純  
                                  法  官  王  梅  英  
                                  法  官  李  釱  任  
                                  法  官  吳  秋  宏  
                                  法  官  莊  松  泉  
本件正本證明與原本無異
                                  書記官
中    華    民    國   111    年    8     月    16    日